【裁判字號】    97,家抗,64
【裁判日期】    970829
【裁判案由】    選任遺產管理人
【裁判全文】
臺灣臺南地方法院民事裁定             97年度家抗字第64號
抗  告  人  財政部國有財產局臺灣南區辦事處臺南分處
法定代理人  甲○○
相  對  人  臺灣土地銀行股份有限公司
法定代理人  乙○○
前抗告人因相對人就被繼承人莊銘沈指定遺產管理人事件，對於
中華民國97年5月30日本院97年度財管字第29號裁定提起抗告，
本院裁定如下：
      主      文
抗告駁回。
抗告程序費用新臺幣壹仟元由抗告人負擔。
      理      由
一、按先順序繼承人均拋棄其繼承權時，由次順序之繼承人繼承
    。其次順序繼承人有無不明或第四順序之繼承人均拋棄其繼
    承權者，準用關於無人承認繼承之規定。又繼承開始時，繼
    承人之有無不明者，由親屬會議於一個月內選定遺產管理人
    ，並將繼承開始及選定遺產管理人之事由，向法院報明。又
    第1178條所定之期限屆滿，無繼承人承認繼承時，其遺產於
    清償債權，並交付遺贈物後，如有賸餘，歸屬國庫。又繼承
    人有無不明而不能依民法第1177條選定遺產管理人時，得由
    利害關係人聲請法院選任之。民法第1176條第6項、第1177
    條、第1185條及第1178條第2項分別定有明文。
二、本件相對人即原審聲請人之聲請意旨略以：被繼承人莊銘沈
    （男，民國○○年○月○○日生，身分證統一編號：Ｚ000000000
    號，生前最後住所：臺南縣永康市○○○街250巷8號之3）
    於96年8月19日死亡，其生前以其所有之土地建物設定抵押
    權新臺幣126萬元予相對人，以擔保其向相對人借款之物上
    保證，惟被繼承人莊銘沈死亡後，其所有之繼承人均已向本
    院聲請拋棄繼承，為期合法順利處分被繼承人莊銘沈名下之
    不動產，以清償債務，特為本件遺產管理人之聲請。又財政
    部國有財產局為國有財產管理機關，為具利害關係，為期保
    護被繼承人莊銘沈無人繼承之財產，故由政府機關擔任遺產
    管理人為妥，爰聲請選任國有財產局臺灣南區辦事處臺南分
    處為被繼承人莊銘沈之遺產管理人等語。
三、原審法院裁定以：
  (一)相對人主張之上開事實，業據其提出借據、住宅貸款契約、
    抵押權設定契約書、他項權利證明書、繼承系統表、本院96
    年10月3日南院雅家戊96繼字第1890號通知、戶籍登記簿謄
    本、除戶謄本為證，並經本院依職權調閱本院96年度繼字第
    1890號拋棄繼承案卷查核屬實，自堪信相對人之主張為真實
    。又被繼承人莊銘沈之繼承人既均聲明拋棄繼承權，且未準
    用民法第1177條規定選定遺產管理人，而相對人為被繼承人
    之債權人，則其以利害關係人之身分聲請選任被繼承人莊銘
    沈之遺產管理人，核與上開規定並無不合，應予准許。
  (二)次按公示催告期限屆滿，無繼承人承認繼承時，其遺產於清
    償債權，並交付遺贈物後，如有剩餘，歸屬國庫；又按非公
    用國有財產以財政部國有財產局為管理機關，民法第1185條
    、國有財產法第12條分別定有明文。查本件被繼承人莊銘沈
    之繼承人皆已拋棄繼承權，且未準用民法第1177條之規定選
    定遺產管理人，足徵渠等對被繼承人莊銘沈遺產之處置已漠
    不關心，而被繼承人莊銘沈之遺產，倘無人承認繼承時，將
    於清償債權，交付遺贈物後，歸屬國庫，為使被繼承人莊銘
    沈遺產之處置順利進行，是本院認選任財政部國有財產局臺
    灣南區辦事處臺南分處為被繼承人莊銘沈之遺產管理人為適
    當。
四、抗告意旨略以：
  (一)按司法院74年10月15日（74）院台廳一字第05786號函示「
    嗣後各地方法院受理有關無人承認繼承遺產管理事件時，．
    ．．因此類拋棄繼承事件，多屬遺債大於遺產，形同破產，
    儘量避免選任國有財產局為遺產管理人。」，以及本局91年
    2月27日台財局接字第0910004982號函轉司法院秘書長90年
    12月20日（九十）秘台廳民一字第30224號函示「檢送司法
    院秘書長九十年十二月二十日（九十）秘台廳民一字第三○
    二二四號函影本乙份，司法院秘書長已轉知臺灣高等法院等
    ，請各法院受理有關無人承認繼承遺產管理人事件時，宜注
    意依財政部修正之代管無人承認遺產繼承作業要點及該院七
    十四年十月十五日（七四）院台廳一字第○五七八六號函辦
    理」。
  (二)查抗告人於97年6月13日接獲本院97年度財管字第29號民事
    裁定，選任為被繼承人莊銘沈之遺產管理人。經細閱該民事
    裁定理由欄第二項之記載：「．．．債務人莊銘沈已於96年
    8月19日死亡，其全體法定繼承人均已拋棄繼承，而聲請人
    為繼續強制執行程序，爰請鈞院依法選任遺產管理人等語。
    ．．．」衡諸一搬常情，被繼承人莊銘沈之法定繼承人之所
    以聲明拋棄繼承，不外乎被繼承人之遺債大於遺產，有破產
    之虞。審究本案，被繼承人莊銘沈之繼承人皆已聲明拋棄繼
    承，足見被繼承人莊銘沈之遺債大於遺產，再者，人性戀財
    ，繼承人所遺留之財產，於清償債務後仍有剩餘，其繼承人
    豈有拋棄繼承之理？因之被繼承人莊君即可能屬於遺債大於
    遺產。有破產之虞。此類遺債大於遺產案件，已無多餘財產
    可收歸國有，其遺產管理人之主要職責為配合債權人及法院
    之查封、拍賣程序，以完成被繼承人債務之清償，類此案件
    ，並非得由專司管理國家財產之相關機關擔任遺產管理人，
    亦可選任律師或民間公正人士等擔任遺產管理人；再者，遺
    產不足清償遺債之案件亦得依法聲請進入破產程序，其由法
    院選任律師或社會公正人士等擔任破產管理人，是遺債大於
    遺產之指定遺產管理穰事件，選任律師或社會公正人士為其
    遺產管理人，更能彰顯其清償債務之本意。
  (三)次查，抗告人因係國庫之管理機關，而國庫對於無人承認繼
    承之遺產向有期待權。而以被繼承人莊銘沈遺債大於遺產之
    情形，遺產管理程序終結時已無遺產可收歸國有，則選任抗
    告人為遺產管理人間將耗費之人力、時間實難以金錢衡量；
    且管理期間所需之花費亦由國庫代為墊付，不僅國庫權益受
    損，更甚者，豈非造成浪費國家資源於少數特定人之不公平
    現象。
  (四)末查，民法第1179條亦明文規定，拋棄繼承之繼承人並非不
    可擔任遺產管理人，而被繼承人之配偶、子女或其他最近親
    屬較清楚被繼承人之遺產、遺債債務關係，就該其債務必較
    抗告人明瞭，如由其擔任遺產管理人亦能收事半功倍之效。
    是類此拋棄繼承之遺產管理案件，實應以被繼承人之配偶、
    子女、其他最近親屬或律師等社會公正人士為遺產管理人，
    更能加速遺產清查與處理。
五、經查：
  (一)本件相對人聲請之前開事實，業據其提出借據、住宅貸款契
    約、抵押權設定契約書、他項權利證明書、繼承系統表、本
    院96年10月3日南院雅家戊96繼字第1890號通知、戶籍登記
    簿謄本、除戶謄本附於原審卷可稽，揆諸前開說明，其自係
    被繼承人之利害關係人，從而，相對人以其為利害關係人聲
    請選任被繼承人之遺產管理人，自屬有據。
  (二)查抗告人所提之司法院前述函示，僅謂儘量避免選任抗告人
    為遺產管理人，並非謂不得選任其為遺產管理人，無非著眼
    於國有財產之考量，對於法院亦無拘束力。又被繼承人生前
    之債權債務關係及有關產權證明文件，抗告人得依其他方式
    獲悉或取得，另有關之印鑑，抗告人亦得依舉證責任分配方
    式辨識其真偽，於其管理遺產上並無困難，而上開文件資料
    其最近親屬未必最為知悉。且繼承人均拋棄繼承，已無利害
    關係，如選定其等擔任遺產管理人，難期其將來執行職務能
    克盡職守，公正客觀，以善盡管理人之職務，為期公正，實
    不宜選任彼等為遺產管理人，是前開抗告意旨所陳，自無可
    取。
  (三)次查，遺產管理人之指定，旨在維護公益及被繼承人債權人
    之利益，此觀民法第1177條立法理由即明，顯非以遺產管理
    人管理遺產是否有實質利益為考量。況且，被繼承人之遺產
    ，於遺產管理人完成清償債權並交付遺贈物等清算程序前，
    是否有賸餘，無從知悉。而依上述說明，各順序之繼承人均
    拋棄繼承者，其剩餘財產歸屬國庫，而抗告人為國庫之綜理
    機關，為國有財產法第9條第2項所明定，其備有財產管理之
    專才，雖其經費支出屬國家資源，但保護無人繼承財產之債
    權人之權利，亦屬政府之義務。於遺產管理指定之實際運作
    ，仍認選任國有財產局為遺產管理人較為妥適。是抗告意旨
    以「本件既有遺債大於遺產之虞，若選任抗告人為遺產管理
    人，抗告人仍須盡善良管理人之責任為其管理遺產、處理債
    務問題，其間所將耗費之人力、時間實難以金錢衡量；且管
    理期間所須之花費亦由國庫代為墊付，而若落得其遺產不足
    以清償，不僅國庫利益受損，更甚者，豈非造成浪費國家資
    源於少數特定人之不公現象云云」，亦無可採。
  (四)又相對人為被繼承人之債權人，如兼任被繼承人之遺產管理
    人，恐有利害衝突之虞，而不利於被繼承人之其他債權人，
    亦不宜選任其為遺產管理人。又如直接選任相對人所指定之
    張雯峰律師擔任被繼承人莊銘沈之遺產管理人，以相對人與
    被繼承人莊銘沈間存有債權債務之利害關係而言，其所指定
    之人選，亦非妥適。
  (五)綜上所述，原法院以此指定抗告人為被繼承人之遺產管理人
    ，經核並無不合。而抗告意旨復未述明原裁定選任其為被繼
    承人之遺產管理人有何違法或其他不當之處，其提起抗告，
    聲明廢棄原裁定，非有理由。
六、據上論結，本件抗告為無理由，爰依非訟事件法第21條第2
    項，第46條，民事訴訟法第495條之1第1項、第449條第1項
    、第95條、第78條，裁定如主文。
中    華    民    國    97    年    8     月    29    日
                  家事法庭      審判長 法  官  鍾宗霖
                                       法  官  葉惠玲
                                       法  官  郭貞秀
以上正本係照原本作成。
抗告人如不服本裁定，僅得於本裁定正本送達後10日內以適用法
規顯有錯誤為理由，向本院提出再抗告狀（須附繕本一份及繳納
再抗告裁判費新臺幣1,000元），並經本院許可後始可再抗告。
中    華    民    國    97    年    8     月    29    日
                                       書記官  鄭隆慶


司法院資訊處製作；財團法人民間司法改革基金會備份。
